【裁判字號】    95,重上,15
【裁判日期】    980324
【裁判案由】    侵權行為損害賠償
【裁判全文】
臺灣高等法院臺南分院民事判決  95年度重上字第15號
上  訴  人丙○○
                        號
          乙○○
          甲○○
          丁○○
          戊○○
共      同
訴訟代理人  張文嘉律師
複  代理人  林瑞成律師
被  上訴人(1)庚○○
訴訟代理人  林樹根律師
            洪茂松律師
            邱麗妃律師
被  上訴人(2)興南汽車客運股份有限公司
法定代理人  己○○
訴訟代理人  辛○○
上列當事人間請求侵權行為損害賠償事件，上訴人對於中華民國
94年6月23日台灣台南地方法院刑事附帶民事訴訟第一審判決（
93年度交附字第37號），提起上訴，經本院刑事庭裁定（94年度
重交附民上字第90號）移送前來，本院於98年3月10日言詞辯論
終結，判決如下：
    主  文
原判決關於駁回上訴人丙○○後開第二項之訴部分廢棄。
上開廢棄部分，被上訴人應連帶給付上訴人丙○○新台幣貳萬
仟貳佰捌拾陸元，及庚○○自民國九十四年四月十九日起、興
南汽車客運股份有限公司自九十四年四月十五日起，均至清償日
止，按年息百分之五計算之利息。
上訴人丙○○其餘上訴及上訴人乙○○、甲○○、丁○
○、戊○○之上訴均駁回。
第一、二審訴訟費用由被上訴人連帶負擔百分之一，由上訴人
丙○○負擔百分之六十四，由上訴人乙○○負擔百分之十一，
餘由上訴人甲○○、丁○○、戊○○負擔。
    事實及理由
甲、程序事項：
一、本件上訴人提起上訴後，被上訴人興南汽車客運股份有限公
    司（下稱興南客運公司）之法定代理人，已於民國97年8月1
    3日起由林全興變更為己○○，茲據其提出台南市政府營利
    事業登記證（影本）具狀聲明承受訴訟（見本院卷(一)第315
    －317頁），核無不合。
二、次查，興南客運公司法定代理人變更為己○○前已合法委任
    辛○○為其訴訟代理人，依民事訴訟法第73條後段規定，其
    訴訟代理權不因本人法定代理之變更而消滅，是該訴訟代理
    人仍得合法代理興南客運公司為本件訴訟行為，而本院98年
    3月10日上午9時45分言詞辯論期日通知書雖仍繕打原法定代
    理人林全興為興南客運公司之法定代理人，但既係對仍得合
    法代理興南客運公司為本件訴訟行為之該訴訟代理人為送達
    ，並經其合法收受，應認已對興南客運公司為合法通知，該
    公司既未於上述言詞辯論期日到場，又查無民事訴訟法第38
    6條各款所列之情形，爰依上訴人之聲請，由其就該部分為
    一造辯論判決，先予敘明。
乙、實體事項：
一、本件上訴人主張：被上訴人庚○○係興南客運公司之職業大
    客車司機，平日即以駕駛大客車為業，為從事業務之人，於
    92年3月28日上午8時20分許，駕駛車牌FU─583號營業大客
    車（下稱系爭大客車），沿台南市○○路（下稱安和路）一
    段快車道，由南往北行駛，途經該段290號前，當時天候、
    路況良好，理應注意車前狀況；於汽車交會車相互間隔，不
    得少於半公尺；在雙向二車道行駛時，應在遵行車道行駛；
    而依當時情形，又無不能注意之情事，竟疏於注意車前狀況
    ，又未於交會車之際保持安全間隔，且於行經上開劃有分向
    限制線路段，竟貿然壓線行駛，而撞擊於對向車道由伊之被
    繼承人汪寶山騎乘LCH─967號重型機車（下稱系爭機車），
    致汪寶山受有顱顏損傷及顱內出血等傷害，經送醫急救後仍
    不治死亡，伊為汪寶山之配偶及子女，丙○○受有扶養費
    、被害人減少退休俸之損失，乙○○並須支出殯葬費，伊
    之精神上復均受相當之痛苦，興南客運公司為庚○○之僱用
    人，應連帶賠償之。爰依侵權行為之法律關係，求為命被上
    訴人連帶給付丙○○新台幣（下同）3,914,804元｛(一)扶
    養費：510,954元＋(二)被害人減少退休俸之損失：2,903,850
    元＋(三)精神慰撫金：500,000元｝、乙○○666,100元｛(一)
    殯葬費：166,100元＋(二)精神慰撫金：500,000元｝、甲○
    ○500,000元｛精神慰撫金｝、丁○○500,000元｛精神慰
    撫金｝、戊○○500,000元｛精神慰撫金｝，及均自附帶
    民事訴訟起訴狀繕本送達翌日起算年息百分之5利息之判決
    ｛原審為上訴人敗訴之判決，上訴人提起上訴，並為上述聲
    明之請求，及為供擔保之假執行宣告｝。
二、被上訴人方面：
（一）被上訴人庚○○以：否認就本件車禍有何過失因素，應不
      必負賠償責任，縱認有過失，惟上訴人丙○○請求之扶
      養費，應依91年度綜合所得稅扶養親屬免稅額每人每年74
      ,000元為準；而民法第193條第1項規定，係以被害人本身
      為請求權人，不及於被害人之配偶，丙○○不得請求被
      害人減少之退休俸損失；又上訴人請求之精神慰撫金額則
      屬過高。且汪寶山就本件車禍之發生與有過失，而其因
      本件車禍致死，上訴人已共同領得強制汽車責任保險金1,
      400,000元，每人平均分得280,000元，應由損害數額扣除
      等語。
（二）被上訴人興南客運公司則以：本件責任應由庚○○負責等
      語，資為抗辯。
三、兩造不爭執之事項：
（一）被上訴人庚○○係被上訴人興南客運公司之職業大客車司
      機，於92年3月28日上午8時20分許，駕駛車牌FU─583號
      營業大客車，沿安和路一段快車道，由南往北行駛，途經
      該段290號前，適汪寶山騎乘LCH─967號重型機車，行經
      上開劃有分向限制線路段，兩車對向相撞，致汪寶山受有
      顱顏損傷及顱內出血等傷害，經送醫急救後仍不治死亡。
（二）系爭大客車與系爭機車相撞停止後，其左後輪壓在分向限
      制線靠近南向北車道黃線及兩道黃線中間位置。
（三）上訴人丙○○為汪寶山之配偶，上訴人乙○○、甲
      ○○、丁○○、戊○○係汪寶山之子女，已共同領得
      強制汽車責任保險金1,400,000元。
（四）上訴人乙○○支付汪寶山喪葬費用166,100元。
四、兩造爭執之事項：
（一）被上訴人庚○○與汪寶山就本件車禍之發生，是否有過失
      責任？如有過失，各自應負之責任比例為何？
    (一)兩車發生撞擊前，系爭大客車左前車身及左後車身是否均
      侵入汪寶山路權之北向南車道內？汪寶山所騎乘之機車是
      否為閃避侵入北向南車道之系爭大客車，加上該車道路邊
      喪家為辦理喪事而占據部分車道，而不得不侵入南向北車
      道？
    (二)庚○○是否可以迴避本件車禍之發生？
（二）上訴人之請求是否有理由？
    (一)上訴人丙○○請求扶養費之計算基準，是否妥適？
    (二)上訴人丙○○請求汪寶山減少之退休俸損失，是否有理
      由？
    (三)上訴人請求之精神慰撫金額是否過高？
五、本院之判斷：
（一）被上訴人庚○○與被害人汪寶山就本件車禍之發生，是否
      有過失責任？如有過失，各自應負之責任比例為何？
    (一)本件車禍發生後，庚○○所駕駛系爭大客車，斜停於安和
      路一段，南往北快車道，車頭略朝東北方，車尾略朝西南
      方，該大客車左後輪，則壓在分向限制線靠近南向北車道
      黃線及兩道黃線中間位置，有道路交通事故現場蒐證照片
      在卷可憑｛見台灣台南地方法院檢察署（下稱台南地檢署
      ）92年度相字第414號相驗卷（下稱相驗卷）第15頁所附
      照片｝，並經繪製現場圖之台南市警察局交通隊警員蘇文
      華證實在卷（見台灣台南地方法院（下稱台南地院）92年
      度交訴字第187號過失致死刑案卷第80～87頁｝，復為兩
      造所不爭，可認庚○○駕駛系爭大客車，確有壓線行駛之
      情事。次查，本件車禍於安和路一段南向北快車道上，遺
      留有系爭大客車與系爭機車撞擊後散落物，包括該大客車
      保險桿及機車掉落物，另於快車道靠近慢車道分隔線附近
      則遺留有機車前車輪蓋｛見相驗卷第12頁所附道路交通事
      故現場圖及第15～18頁照片）。又本件車禍發生後，汪寶
      山所騎乘之機車，係左倒於安和路一段北往南快車道上，
      車頭略朝東南方，車尾略朝西北方，而自安和路一段南向
      北快車道，靠近分向限制線黃線附近，延伸至西北北方向
      ，則遺留有數條走向大致平行、長短不一、長約5.4公尺
      刮地痕，該機車則停止於安和路一段北向南快車道上刮地
      痕終點處，復有上開現場圖及現場照片足憑（見相驗卷第
      12頁現場圖及第16、17頁照片）。顯見該刮地痕，係由庚
      ○○行向安和路一段南向北快車道，靠近分向限制線附近
      開始形成，足徵本件車禍發生時，二車碰撞地點，應在安
      和路一段南向北快車道靠近分向限制線附近，而非系爭大
      客車車頭停止處，嗣因二車撞擊後，因撞擊產生反作用力
      ，導致系爭機車倒地反彈，而於安和路一段北向南快車道
      上，遺留有長約5.4公尺之刮地痕。足認系爭機車與系爭
      大客車碰撞前，確實逆向侵入系爭大客車行向安和路一段
      南向北快車道無誤。復依前開相驗卷附肇事後現場照片（
      見第15頁）所示，發生車禍地點北向南慢車道旁，雖有喪
      家搭帳蓬辦理喪事，惟僅略為突出慢車道0.6公尺，又為
      道路交通事故現場圖所繪明（見上開相驗卷第12頁），慢
      車道仍可供機慢車通行，而快車道並無何行車之障礙，則
      汪寶山所騎乘之系爭機車，縱欲繞避該喪家所搭帳蓬，當
      無大角度越過己車行車方向之快車道而騎向庚○○所駕系
      爭大客車行向快車道之理，況兩車相撞地點並非即在該喪
      宅前，而汪寶山所騎乘之機車在相撞處之行向右側道路並
      無任何障礙，則若汪寶山欲閃避庚○○在分向限制線上所
      行駛之系爭大客車，理應向其行車方向之慢車道閃避，當
      亦無騎向庚○○所駕系爭大客車行向快車道之理，可認汪
      寶山機車騎向庚○○所駕系爭大客車行向快車道，與是否
      閃避路旁喪家及庚○○駕駛系爭大客車在分向限制線上無
      關。
    (二)次按汽車行駛時，駕駛人應注意車前狀況；且於汽車會車
      相互間隔，不得少於半公尺；於雙向二車道行駛時，均應
      在遵行車道內行駛，道路交通安全規則第94條第3款、第
      97條第2款、第100條第5款分別定有明文。庚○○為職業
      大客車司機，對於上開行車應注意之交通規則，理應知悉
      並遵守之。又本件車禍發生當時，天候路況良好，庚○○
      自無不能注意情事，竟疏未注意，而貿然壓線行駛，致與
      汪寶山所騎機車相撞，難謂無行車之過失行為。復為台灣
      省台南區車輛行車事故鑑定委員會鑑定結果，認庚○○未
      注意車前狀況，會車時未保持安全間隔距離，為肇事原因
      ，有該會92年4月25日函送之鑑定意見書足稽（見上開相
      驗卷第46～48頁）；及台灣省車輛行車事故覆議鑑定委員
      會覆議鑑定結果，亦認庚○○於行經劃有分向限制線路段
      ，壓線行駛，為肇事原因，並有該會92年8月13日函送之
      覆議意見書可佐（見台南地檢署92年度偵字第6238號卷第
      6-1～6-2頁），同認庚○○駕駛系爭大客車肇事，確有過
      失因素。另經財團法人成大研究發展基金會（下稱成大基
      金會）鑑定結果，就肇事原因，認同台灣省台南區車輛行
      車事故鑑定委員會鑑定結果，並對本件車禍原因及責任連
      結，修正為：汪寶山駕駛重機車，未注意車前狀況，會車
      未保持安全距離，侵入來車道，為肇事主因；庚○○駕駛
      大客車，未注意車前狀況，會車未保持安全距離，壓線行
      駛，為肇事次因等語，有成大基金會94年2月18日（94）
      成大研基建字第0282號函送之鑑定意見書足按（見台南地
      院前開刑案卷第105～125頁）。而該鑑定報告之主要鑑定
      人即國立成功大學交通管理科學系黃國平博士復稱：本件
      案例，系爭大客車行駛有越線，而越線會對「對向的人」
      造成壓力，系爭大客車車尾越線，只能說在煞車前，該大
      客車車尾有越線，更往前的時間，則不敢確定，但該大客
      車越線，會對所有對向車輛，均造成壓力，所以在責任分
      析時，從行為角度，會認定庚○○要承擔責任；又因該大
      客車車體佔的範圍比較大，比較難閃避，所以整個肇事過
      程中，會造成死者相當大的壓力等語（見本院94年度交上
      訴字第771號刑案卷第139頁），則依成大基金會鑑定結果
      及鑑定人黃國平之鑑定意見，亦足認庚○○駕駛系爭大客
      車與汪寶山相撞，確有應負責之過失行為。此為本院前開
      刑事判決所同認，因以庚○○從事業務之人，因業務上之
      過失致人於死，判處有期徒刑六月（得易科罰金），並經
      最高法院97年度台上字第5828號刑事判決駁回檢察官及庚
      ○○之上訴而告確定，有本院調取之上開刑案全卷可按。
      庚○○既未能舉證推翻前開鑑定之結果，所舉事由又無從
      認定其確已無從迴避本件車禍之發生，當難認其有何不能
      注意之情事。
    (三)再者，台灣省車輛行車事故覆議鑑定委員會同時鑑認：「
      汪寶山駕駛重機車，行經劃有分向限制線路段侵入來車道
      ，為『肇事主因』」，而成大基金會就肇事原因與責任之
      連結，略做修改後亦鑑認：「汪寶山駕駛重機車，未注意
      車前狀況，會車未保持安全距離，侵入來車道，為『肇事
      主因』」，已將台灣省台南區車輛行車事故鑑定委員會鑑
      認汪寶山與庚○○均係違反前開道路交通安全規則之「未
      注意車前狀況，會車時未保持安全間隔距離」「同為」肇
      事原因，予以修正。經審視前開相驗卷附車禍發生後之現
      場照片及道路交通事故現場圖所繪載之該處路況，汪寶山
      在己車行向道路並無障礙之情形，貿然騎向道路中心分向
      限制線，因而與僅係壓在該分向線而由庚○○所駕駛之系
      爭大客車相撞，其違規及過失情節，自屬較重，則台灣省
      車輛行車事故覆議鑑定委員會及成大基金會均鑑認汪寶山
      係本件車禍發生之「肇事主因」，自屬符合實情，如斟酌
      系爭大客車壓線行駛之因素，成大基金會則認，汪寶山應
      負70～80％之過失責任，而庚○○則應負20～30％之過失
      責任（見台南地院前開刑案卷第126頁），經比較汪寶山
      與庚○○前開過失情節，並斟酌肇事地點之路況，認汪寶
      山應負70％之過失責任，庚○○則應負30％之過失責任。
    (四)汪寶山於上述時地，騎乘系爭機車與庚○○所駕駛系爭大
      客車相撞，因而顱顏損傷及顱內出血死亡，復經台南地檢
      署檢察官督同檢驗員勘驗屬實，製有勘驗筆錄、相驗屍體
      證明書及驗斷書附於前開相驗卷足憑。而汪寶山之死亡又
      係因庚○○前開過失駕駛行為所致，則庚○○前開過失駕
      駛行為與汪寶山之死亡間，顯有相當之因果關係存在。
（二）上訴人之請求是否有理由？
    (一)按因故意或過失，不法侵害他人之權利者，負損害賠償責
      任；故意以背於善良風俗之方法，加損害於他人者亦同。
      違反保護他人之法律，致生損害於他人者，負賠償責任。
      不法侵害他人致死者，對於支出醫療及增加生活上需要之
      費用或殯葬費之人，亦應負損害賠償責任。被害人對於第
      三人負有法定扶養義務者，加害人對於該第三人亦應負損
      害賠償責任。不法侵害他人致死者，被害人之父、母、子
      、女及配偶，雖非財產上之損害，亦得請求賠償相當之金
      額；民法第184條第1項、第2項前段、第192條第1項、第2
      項及第194條分別定有明文。又受僱人因執行職務，不法
      侵害他人之權利者，由僱用人與行為人連帶負損害賠償責
      任，復為同法第188條第1項前段所明定。查汪寶山因本件
      應由庚○○負上開過失責任之行車事故致受前開傷害經送
      醫不治死亡，上訴人分別為其配偶及子女，而興南客運公
      司則為庚○○之僱用人，則上訴人依上開侵權行為之規定
      ，請求被上訴人連帶負損害賠償責任，自非無據。茲就上
      訴人所請求之項目及金額，分別審論如下：
    1.丙○○請求之扶養費部分：
      丙○○係32年9月27日出生，為汪寶山之配偶，有其戶
      口名簿（影本見台南地院交附民卷第18頁），依民法第11
      16條之1規定，夫妻互負扶養之義務，其負扶養義務之順
      序與直系血親卑親屬同，其受扶養權利之順序與直系血親
      尊親屬同。則丙○○主張汪寶山對之有扶養之義務，自
      非無據。查汪寶山於92年3月28日死亡時，丙○○年59.
      5歲，其主張當時我國女性平均壽命為78歲，尚有餘命19
      年乙節，為被上訴人所不爭；又丙○○主張依行政院主
      計處（下稱主計處）統計之91年平均每人消費支出台南縣
      居民部分為每年187,808元，雖為庚○○所不同意，並抗
      辯應以91年度綜合所得稅扶養親屬免稅額每人每年74,000
      元為準云云，惟所得稅法所定扶養親屬免稅額之規定，乃
      申報綜合所得稅時齊一規定之金額，非謂該免稅額即為一
      般人民生活之實際支出額，而主計處乃係針對全國各地區
      生活水準，依據各地物價指數及當時之社會交易實況，而
      統計每年之平均消費支出額，自較符合實情，則庚○○上
      述抗辯，顯與社會實情不符，仍應以丙○○主張主計處
      統計之每人每年平均消費支出額187,808元為可採。準此
      ，參酌第一年不扣除中間利息之霍夫曼係數（第19年係數
      為13.0000000），丙○○在其餘命中所得受扶養之金額
      為2,554,798元｛即187,808×13.0000000=2,554,798.48
      （元以下四捨五入－下同）｝，但因丙○○尚有四名子
      女即其餘上訴人，依民法第1116條之1規定，丙○○所
      得受汪寶山扶養者僅為5分之1，是其所得請求之扶養費為
      510,960元｛即2,554,798÷5=510,959.6｝。丙○○請
      求510,954元，並未逾其所得請求之範圍。
    2.丙○○請求之汪寶山減少之退休俸損失部分：
      丙○○請求汪寶山減少之退休俸損失，係以民法第193
      條第1項規定為依據（見本院卷(一)第22-1頁），惟該條項
      係規定：「不法侵害他人之身體或健康者，對於被害人因
      此喪失或減少勞動能力或增加生活上之需要時，應負損害
      賠償責任。」可見本條項之請求權主體為侵權行為之被害
      人本人，丙○○係本件被害人汪寶山之配偶，自無從依
      本條項規定，請求被上訴人連帶賠償汪寶山減少退休俸損
      失之餘地。
    3.乙○○請求之殯葬費部分：
      乙○○係汪寶山之子，為其提出之前述戶口名簿影本所
      載明，其主張因汪寶山死亡而支出殯葬費166,100元，已
      據提出委由上德國際殯儀禮品有限公司開立之治喪費收據
      影本為證（見台南地院交附民卷第17頁），復為被上訴人
      所不爭，經審查該收據所列各項支出，並無不合乎禮俗之
      情形，乃為殯葬所必要之費用，則其請求被上訴人連帶賠
      償該項費用，自無不合。
    4.上訴人5人請求之精神慰撫金部分：
      查丙○○與汪寶山係夫妻，汪寶山係21年11月29日生，
      有前述戶口名簿影本可稽，乙○○與甲○○雖為汪寶
      山之養子女（見本院卷(二)第3、5頁戶籍謄本），但與丁
      ○○及戊○○同為汪寶山之子女，汪寶山已年滿70歲，
      突遭變故，致使上訴人頓失所依，丙○○無法再受汪寶
      山照護，而其餘上訴人則無法盡子女之孝道，內心之悲痛
      難以言喻，精神上顯受相當之痛苦。次查，丙○○不識
      字，年收入約25萬元，96年度尚有利息所得21,101元（見
      本院卷(一)第269頁）；乙○○國中畢業，目前從事木工
      ，年收入約24萬元，96年度尚有股利所得22,001元，並有
      二筆土地及一筆房屋（見本院卷(一)第279～280頁）；甲
      ○○高中畢業，目前任職於台商機械工業股份有限公司，
      年收入約125,000元，96年度尚有股利所得41,694元（見
      本院卷(一)第289頁）；丁○○高中畢業，目前任職於統
      一超商股份有限公司，年收入約97萬元，96年度連同股利
      及利息所得額為1,024,137元，並有土地及房屋各1筆、汽
      車1輛（見本院卷(一)第303～304頁）；戊○○大學畢業
      ，目前在南寧中學擔任壘球教練，年收入約692,000元，
      並有土地及房屋各1筆、汽車1輛（見本院卷(一)第313～314
      頁），已據其陳報在卷，並提出綜合所得稅各類所得扣繳
      暨免扣繳憑單等影本為證（見本院卷(二)第1～12頁），復
      有本院從稅務電子閘門所調取之財產所得調件明細表可佐
      。庚○○則為國小畢業，目前仍擔任興南客運公司司機，
      96年度之薪資所得為458,891元，亦據其陳報及提出各類
      所得扣繳暨免扣繳憑單影本為證（見本院卷(一)第319、3
      22頁），又有股利所得，並有土地、田賦及房屋多筆，亦
      有本院從稅務電子閘門所調取之財產所得調件明細表足憑
      （見本院卷(一)第253～255頁）；興南客運公司係經營台南
      縣市之客運運輸業，自有相當之資產與規模。經審酌兩造
      之經濟能力、教育程度、營業規模及上訴人所受痛苦之程
      度，認上訴人每人各請求50萬元之精神慰撫金額，尚屬合
      理適當，並無過高之情事。
    5.綜上各情，上訴人所得請求之金額如下：
      丙○○：1,010,954元｛即(一)扶養費510,954元＋(二)精神
                慰撫金：500,000元｝。
      乙○○：666,100元｛即(一)殯葬費166,100元＋(二)精神慰
                撫金：500,000元｝。
      甲○○：500,000元｛即精神慰撫金｝。
      丁○○：500,000元｛即精神慰撫金｝。
      戊○○：500,000元｛即精神慰撫金｝。
    (二)第按損害之發生或擴大，被害人與有過失者，法院得減輕
      賠償金額，或免除之，民法第217條第1項定有明文。又民
      法第192條第1項規定不法侵害他人致死者，對於支出殯葬
      費之人，亦應負損害賠償責任，係間接被害人得請求賠償
      之特例。此項請求權，自理論言，雖係固有之權利，然其
      權利係基於侵權行為之規定而發生，自不能不負擔直接被
      害人之過失，倘直接被害人於損害之發生或擴大與有過失
      時，依公平之原則，亦應有民法第217條過失相抵規定之
      適用（最高法院73年台再字第182號判例參照）。本件車
      禍之發生，庚○○固有前述過失行為，然其肇事主因則肇
      因於上訴人之被繼承人汪寶山之過失行為所致，上訴人自
      應承受汪寶山之過失比例，庚○○僅須負30％之過失責任
      即足，已如前述，依此責任比例計算，上訴人僅各得請求
      如下之金額：
      丙○○：303,286元｛即1,010,954元×30％=303,286.2
                ｝。
      乙○○：199,830元｛即666,100元×30％=199,830｝。
      甲○○：150,000元｛即500,000元×30％=150,000｝。
      丁○○：150,000元｛即500,000元×30％=150,000｝。
      戊○○：150,000元｛即500,000元×30％=150,000｝。
      又依94年2月5日修正公布前強制汽車責任保險法第30條規
      定，保險人依本法規定給付之保險金，視為加害人或被保
      險人損害賠償金額之一部分；加害人或被保險人受賠償請
      求時，得扣除之。查上訴人於汪寶山因本件車禍死亡後，
      已共同領得強制汽車責任保險金1,400,000元，參照現行
      強制汽車責任保險法第11條第2項規定，同一順位之遺屬
      有數人時，按人數平均分配保險給付之意旨，則分配後上
      訴人每人所受領之上開強制汽車責任保險金額各為280,00
      0元，被上訴人主張應各自上訴人所得請求之金額中扣除
      ，自非無據。則扣除上訴人所領得之上開強制汽車責任保
      險金額後，乙○○、甲○○、丁○○、戊○○均
      無可得請求之金額，丙○○則僅可請求被上訴人連帶賠
      償23,286元。
    (三)末按給付有確定期限者，債務人自期限屆滿時起，負遲延
      責任。給付無確定期限者，債務人於債權人得請求給付時
      ，經其催告而未為給付，自受催告時起，負遲延責任。其
      經債權人起訴而送達訴狀，或依督促程序送達支付命令，
      或為其他相類之行為者，與催告有同一之效力，為民法第
      229條第1項及第2項所明定。本件上訴人在台南地院提起
      之附帶民事訴訟起訴狀分別於94年4月18日及同年月14日
      送達庚○○及興南客運公司（見台南地院交附民卷第19、
      20頁），應自上開送達日翌日起始負遲延責任，則丙○
      ○請求庚○○自94年4月19日起，興南客運公司自94年4月
      15日起，給付按年息百分之5計算之法定遲延利息，自屬
      有據。
六、綜上所述，上訴人固非不得依前開侵權行為損害賠償之規定
    ，請求被上訴人連帶賠償渠等被繼承人汪寶山因本件車禍死
    亡所生之損害，惟依民法第217條第1項過失相抵及前述強制
    汽車責任保險法之規定扣抵結果，僅丙○○請求被上訴人
    連帶賠償23,286元，及庚○○自94年4月19日起、興南客運
    公司自94年4月15日起至清償日止，按年息百分之5計算之利
    息部分，洵屬正當，應予准許；原審未遑詳察，僅因刑事判
    決庚○○無罪，遽爾駁回丙○○上述請求，自有未洽。
    丙○○上訴意旨，指摘原審關於此部分之判決為不當，求予
    廢棄，不能認為無理由，就此部分自應改命被上訴人連帶賠
    償之。至丙○○其餘請求及其餘上訴人之請求，已非正當
    ，要難准許。原審雖非以此理由駁回上訴人此部分之請求，
    惟其結果仍無不合。丙○○及其餘上訴人上訴論旨，指摘
    原判決此部分為不當，求予廢棄改判，仍不能認為有理由，
    應予駁回其此部分之上訴。
七、又本件僅命被上訴人連帶賠償丙○○23,286元本息，並未
    逾150萬元，依民事訴訟法第466條第1項規定，被上訴人就
    此部分之判決，已不得提起第三審上訴，此部分經本院宣示
    判決後已告確定（民事訴訟法第398條第2項參照），自無宣
    告假執行之問題。
八、本件事證已臻明確，兩造其餘主張及攻擊或防禦方法並所提
    出之證據資料，均不影響本院所為前開論斷，爰不再逐一論
    述，附此敘明。
九、據上論結，本件上訴人丙○○之上訴為一部有理由，一部
    無理由，上訴人乙○○、甲○○、丁○○、戊○○
    之上訴為無理由，依民事訴訟法第450條、第449條第1項、
    第2項、第463條、第385條第1項前段、第79條、第85條第1
    項、第85條第2項，判決如主文。
中    華    民    國    98    年     3    月    24    日
                  民事第一庭    審判長法  官    林金村
                                      法  官    張世展
                                      法  官    蘇清恭
上為正本係照原本作成。
上訴人合併上訴之金額如逾新台幣150萬元，須於判決送達後20
日內向本院提出上訴狀，未表明上訴理由者，應於上訴後20日內
，向本院提出理由書（須附繕本）。依法須繳納裁判費並應委任
律師為訴訟代理人，始得上訴。
被上訴人不得上訴。
中    華    民    國    98    年     3    月    24    日
                                      書記官    李梅菊
【附記】
民事訴訟法第466條之1：
(1)對於第二審判決上訴，上訴人應委任律師為訴訟代理人。但上
  訴人或其法定代理人具有律師資格者，不在此限。
(2)上訴人之配偶、三親等內之血親、二親等內之姻親，或上訴人
  為法人、中央或地方機關時，其所屬專任人員具有律師資格並
  經法院認為適當者，亦得為第三審訴訟代理人。
民事訴訟法第466條之2：
上訴人無資力委任訴訟代理人者，得依訴訟救助之規定，聲請第
三審法院為之選任律師為其訴訟代理人。


司法院資訊處製作；財團法人民間司法改革基金會備份。
